【裁判字號】    89,訴,97
【裁判日期】    890622
【裁判案由】    清償債務
【裁判全文】
台灣花蓮地方法院民事判決  八十九年度訴字第九十七號
    原      告  甲○○
    訴訟代理人  吳明益律師
    被      告  乙○○
右當事人間清償債務事件，本院判決如左：
    主    文
被告應給付原告新台幣伍拾萬肆仟陸佰壹拾陸元，及自民國八十九年一月十九日起
至清償日止，按年息百分之五計算之利息。
訴訟費用由被告負擔。
    事    實
壹、原告方面：
一、聲明：如主文第一項所示。（本件僅就債權之一部為訴求）。
二、陳述：
  (一)緣原告係被告之兄，民國（下同）八十六年十二月間，被告經營「茗浩實業有限
    公司（下稱：茗浩公司）」，需要資金，遂情商以原告出面向中央信託局、花蓮
    中小企業銀行富里分行（下稱：花企富里分行），貸款共計新台幣（以下同）三
    百萬元，並允諾如期償還每月應攤還之本息，至全數清償為止，原告遂出面申貸
    款項，再借予被告，每月共應攤還予銀行數目為四萬六千二百二十元。
  (二)自八十七年九月起，被告即未依約繳納本息，原告乃按月代償款項，計至八十八
    年十一月，已有十四個月，為此請求被告請求償還代墊款項（借款）共計五十三
    萬四千六百十六元。（見支付聲請狀及審卷第三二頁）
  (三)被告透過原告出面借錢，原告再將錢借給被告（見審卷第二一頁正面）。原告並
    未恐嚇被告書立借據。借得一百五十萬元有轉到茗浩公司帳戶，支出都有原告所
    開出的支票可證。退票不是原告本身的債務，應是茗浩公司的債務，但用原告的
    名字開票；公司的退票應由被告補清，也與常情符合。被告可能是質疑既然有貸
    到一百五十萬元，為何當時不先墊付退票的款項，但原告當時擔心錢進帳，仍然
    沒有辦法彌補虧損，所以到八十七年才進帳。起訴中的五十三萬元是代墊被告所
    說的四筆貸款，總額應該三百萬元，分期支付，其中到期並代墊的已有五十三萬
    餘元。（見審卷第三一、三二頁）
  (四)對於被告抗辯之陳述：
  (1)被告既辯稱遭原告恐嚇而書立借據，即應證明此情。況被告身為公司負責人，原
    告又同意願每月負擔近四萬六、七千元之本息，向中信局及花蓮企銀以自己名義
    借貸，焉有可能以威嚇方式加一逼迫。何況借據內容與借款資料相吻合。
  (2)被告對於借據所列後二筆借款有異議，但二筆借款，分別有被告向花蓮中小企銀
    借貸合約可查─八十六年九月二十三日借款壹佰萬元整。借期自八十六年九月
    二十三日至九十一年九月二十三日。八十六年十一月五日借款伍拾萬元整。借
    期自八十六年十一月五至九十一年九月二十三日。
  (3)前開借貸亦確有支用於被告「茗浩公司」週轉之用，此有該公司收支帳中記明「
    八十七年六月十五日轉帳收入一百五十萬元」可証，足見上開二筆借款合計一百
    五十萬元之確有提供為被告週轉之用。
  (4)被告又辯稱該帳目為原告所製作，並不清楚云云，惟該公司收支原告雖曾代為記
    帳處理，但收支均明確記載。被告純係因茗浩公司收支相抵後，自忖盈餘有限，
    心生不滿，不願背負該公司週轉之借貸。
  (5)原告於向花蓮企銀借貸上開一百五十萬元後，當時尚在觀察被告是否有心經營、
    有無誠意日後還款，乃於甫貸得借款時並未貿然將上開借款一百五十萬元撥入公
    司帳戶。不過眼見該公司支出龐大，所開之支票屆期付款孔急，乃先以上開一百
    五十萬金額代墊該公司多筆支出後，始將該一百五十萬元計入公司收入帳內，但
    自始該筆借款即均用於該公司支出之週轉用途，並無疑義。
  (6)由於被告已有退票紀錄，而為拒絕往來戶，而當時以原告之名義所開立之甲票，
    供被告使用，且原告已無力兌現所開立之金額，而該支票確為被告開立之公司所
    支用，故原告乃要求被告應負責。倘該支票與被告無關，原告遭退票，被告何以
    經銀行通知後自動補單繳納原告所開出甲票之款項？由此益証原告確為被告借款
    支應週轉屬實。
三、證據：提出計算表一張、銀借據二紙、帳目明細一張（均影本）。
貳、被告方面：
一、聲明：
    駁回原告之訴。
二、陳述：
  (一)原告的金額不對。向銀行借錢的是原告，不是我。我個人和茗浩都沒有向銀行借
    錢。當初借錢是給茗浩周轉（見審卷第二一頁）。
  (二)所有的收入、支出都是原告在處理。我沒有用原告的名義向花企富里分行貸款二
    百萬元。當時我簽這份借據，是因為原告一直騷擾，我沒有看清楚內容就簽借據
    ，而且簽這份借據時，見證人張德枝沒有在場，我太太羅香代在場，也是被騷擾
    才簽名（見審卷第二四頁）。
  (三)原告跳票都是我在補足的。而且對方一直沒有提出實際貸款資料。我對中信局的
    一百萬元沒有意見（見審卷第二四頁）。原告向花企貸款的兩百萬元，我都沒有
    收到。（見審卷第二五頁）
  (四)原告所提出的收支明細是八十七年年底傳給我的，原告在八十六年就退票五、六
    十萬元。我沒有收到一百五十萬元貸款。對方應證明該一百五十萬元匯入我何帳
    戶內，並請提出收支傳票。（見審卷第三一、三二頁）
三、證據：提出借據影本一份、原告支票三張、銀行取存戶繳交存款不足退票後手續
          費收據八張為證。（均影本）
    理    由
一、本件被告未於言詞辯論期日到場，核無民事訴訟法第三百八十六條各款所列情形
    ，爰依原告之聲請，由其一造辯論而為判決。
二、爭執要旨：
    原告主張，被告商請原告出面向銀行陸續申貸三百萬元，再借予被告用於週轉茗
    浩公司業務，至八十八年十一月，已積欠未還款項五三四、六一六元。被告辯稱
    ，當時係因原告一直騷擾，才會簽下借據，但是見證人張德枝並不在場，且原告
    並未將貸得款項存入被告帳戶云云。
三、原告主張之事實，已據被告提出八十六年十二月二十八日書立借據影本一紙為證
    （見被告證據Ｂ）；其上記載：「立借據人乙○○，以甲○○名下，向附表所列
    各銀行貸款總計新台幣佰萬元整，用以茗浩實業有限公司生意週轉屬實，並允
    諾按照各銀行約定，如期繳納每月應攤還之本息至還清為止。．．．」，附表則
    列有中央信託局之借款一百萬元、花企富里分行借款五十萬元、一百萬、五十萬
    元。此外，復有花蓮企銀借款契約影本二紙在卷，核與原告陳述相符，堪認原告
    主張被告向其借得銀行貸款三百萬元，被告允諾依貸款本息償還，確係事實。再
    者，原告主張被告至八十八年十一月積欠貸款本息已達五三四、六一六元，亦有
    計算表一份，堪可採信。
四、按，當事人主張有利於己之事實者，就其事實有舉證之責任，民事訴訟法第二百
    七十七條定有明文。被告雖主張其與配偶羅香代係因原告騷擾始簽署借據，見證
    人張德枝並不在場云云；但是被告並未能證明並非出於自由意志而簽署借據，況
    且本件金額高達三百萬元，以被告之社會閱歷，不可能僅因對方騷擾即簽署高額
    之不實借據，所辯顯不足採信。上述借據既係真正，本院即毋庸另行審酌有無借
    款匯入之紀錄。
五、原告依據借貸關係提起本訴，請求被告給付伍拾萬肆仟陸佰壹拾陸元，及自書
    狀繕本送達次日（即民國八十九年一月十九日）起至清償日止，按年息百分之五
    計算之利息，合於法律規定，應予准許。
六、因本案事證已臻明確，兩造其餘主張陳述及所提之證據，均毋庸再予審酌，附此
    說明。
七、據上論結：原告之訴為有理由，依民事訴訟法第七十八條，判決如主文。
中      華      民      國    八十九    年      六      月     二十二   日
                                    臺灣花蓮地方法院民事庭
~B法      官  吳燁山
右為正本係照原本作成。
如對本判決不服，應於送達後廿日內，向本院提出上訴狀（應按對方人數提出影本）
~B法院書記官  連玫馨
中      華      民      國    八十九    年      六      月     二十三   日


司法院資訊處製作；財團法人民間司法改革基金會備份。
